【裁判字號】    98,抗,167
【裁判日期】    980831
【裁判案由】    聲明異議
【裁判全文】
臺灣高等法院臺南分院民事裁定           98年度抗字第167號
抗  告  人  全茂產業股份有限公司
法定代理人  甲○○
相  對  人  台灣金聯資產管理股份有限公司
法定代理人  乙○○
抗告人因與相對人間清償債務強制執行聲明異議事件，對於中華
民國98年6月18日臺灣雲林地方法院98年度執聲字第3號裁定提起
抗告，本院裁定如下：
    主  文
抗告駁回。
抗告程序費用新台幣壹仟元由抗告人負擔。
    理  由
一、按「不動產所有人設定抵押權後，於同一不動產上，得設定
    地上權或其他以使用收益為目的之物權，或成立租賃關係。
    但其抵押權不因此而受影響。」、「不動產所有人設定抵押
    權後，於同一不動產上，成立第一項以外之權利者，準用前
    項之規定。」民法第866條第1項、第3項分別定有明文。又
    「不動產所有人設定抵押權後，如與第三人訂立租賃契約，
    而致抵押物之價金有所影響，該租賃契約對於抵押權人不生
    效力，抵押權人因屆期未受清償，聲請拍賣抵押物時，執行
    法院自可依法以無租賃之狀態逕予執行。」，此觀之司法院
    大法官釋字第304號解釋、司法院院字第1446號解釋意旨及
    強制執行法第98條第2項及辦理強制執行應行注意事項第57
    項第4目規定自明。
二、抗告意旨略以：
  (一)原裁定認定抗告人與乃嘉貿易有限公司係於抵押權設定後所
    成立之使用借貸關係，恐容有誤解之處，蓋抗告人於本件拍
    賣標的尚未查封前，以拍賣附表所示之增建廠房作價投資與
    乃嘉貿易有限公司成立合夥經營事業體，由乃嘉公司提供原
    料、資金，抗告人提供廠房倉庫及產品研發能力，共同開發
    新產品及新市場，而此合作關係為兩家法人之「合夥關係」
    ，則拍賣附表所示之增建廠房既已由抗告人作價投資而成為
    合夥財產，即抗告人與乃嘉貿易有限公司成立之合夥事業體
    以買賣關係買受拍賣附表所示之增建廠房，則乃嘉貿易有限
    公司應認係第三人因買賣關係對於系爭不動產之占有關係，
    而非與抗告人成立之使用借貸關係而占有。
  (二)按不動產所有人，設定抵押權後，於同一不動產上，得設定
    地上權及其他權利。但其抵押權不因此而受影響；民法第八
    百六十六條定有明文; 所謂「其他權利」，係指與地上權同
    屬用益物權之地役權、永佃權或典權而言；至有用益準物權
    性質之「租賃」或用益債權性質之「使用借貸」，實務及學
    理上亦認屬於上開所謂「其他權利」之範圍。故不動產所有
    人於設定抵押權後，雖得依民法第866條規定，復就同一不
    動產與第三人設定權利，但於抵押物之賣得價金，或該物扣
    押後由該物分離之天然孳息，或抵押權人原得收取之法定孳
    息，有所影響，則依同條但書之規定，其所設定之權利，對
    於抵押權人自不生效。如於抵押權設定後與第三人訂立租賃
    契約而致有上述之影響者，依同條之規定言之，不問其契約
    之成立，在抵押物扣押之前後，對於抵押權人亦當然不能生
    效，其抵押權人因屆期未受清償，或經確定判決，聲請拍賣
    抵押物時，執行法院自可依法逕予執行。(司法院院字第144
    6號解釋參照); 是以執行法院認抵押人於抵押權設定後，與
    第三人訂立之租約，致影響於抵押權者，得依聲請或職權除
    去其租賃關係，依無租賃狀態逕行強制執行。(最高法院74
    年台抗字第227號判例參照); 基於同一法理，債務人於設定
    抵押權後，將抵押之不動產出借予他人占有使用，致影響抵
    押權之行使，執行法院自得依聲請或依職權除去該使用借貸
    關係而拍賣。準此以觀，執行法院得依聲請或依職權除去影
    響抵押權之「其他權利」者，應指前述與地上權同屬用益物
    權之地役權、永佃權或典權，及具有用益準物權性質之「租
    賃」或用益債權性質之「使用借貸」權而言; 此就強制執行
    法第98條第2項規定，前項不動產原有之地上權、永佃權、
    地役權、典權及租賃關係隨同移轉。但發生於設定抵押權之
    後，並對抵押權有影響，經執行法院除去後拍賣者，不在此
    限。其內容亦足佐證；由此可見，執行法院得除去影響抵押
    權之「其他權利」，並非毫無限制。故縱使第三人占有系爭
    不動產，已足認影響應買人之應買意願，致影響抗告人抵押
    債權之受償，第三人之占有關係若係源於與執行債務人間之
    買賣關係，縱尚未辦妥不動產所有權移轉登記，然基於買賣
    關係之占有，係著重在所有權之移轉，以取得所有權之權能
    為目的，與首開法條所定影響抵押權行使之「其他權利，僅
    在取得不動產之使用收益權能者迥異，並無「類推適用僅具
    有用益準物權性質之「租賃」或用益債權性質之「使用借貸
    」關係，亦不得依「舉重明輕之法理」，認第三人因買賣關
    係對於系爭不動產之占有關係，亦得由執行法院予以除去。
    故執行法院應駁回抵押債權人除去第三人占有使用關係而為
    拍賣點交之聲請。
  (三)依上開說明，第三人乃嘉貿易有限公司實非基於與抗告人成
    立之使用借貸關係而占有使用拍賣附表所示之增建廠房，而
    係第三人因買賣關係對於系爭不動產之占有關係，第三人之
    占有關係若係源於與執行債務人間之買賣關係，縱尚未辦妥
    不動產所有權移轉登記，然基於買賣關係之占有，係著重在
    所有權之移轉，以取得所有權之權能為目的，與首開法條所
    定影響抵押權行使之「其他權利」，僅在取得不動產之使用
    收益權能者迥異，並無「類推」適用僅具有用益準物權性質
    之「租賃」或用益債權性質之「使用借貸」關係，亦不得依
    「舉重明輕之法理」認第三人因買賣關係對於系爭不動產之
    占有關係，亦得由執行法院予以除去。
三、經查：
  (一)相對人主張抗告人及第三人唐李素貞以如原法院96年度執字
    第22782號裁定附表所示之不動產，於民國（下同）85年7月
    22日為相對人之前手台灣土地銀行股份有限公司設定新台幣
    （下同）5060萬元之最高限額抵押權，嗣後台灣土地銀行於
    93年5月4日將上開債權讓與並於同年5月12日辦妥移轉登記
    抵押權予相對人。又上開抵押權設定後，抗告人將如附表所
    示之不動產出租與榮建和實業有限公司，另其中如附表所示
    未辦保存登記之增建廠房部分，則由訴外人乃嘉貿易有限公
    司占有使用，而此項不動產經原法院進行3次拍賣，因無人
    應買而流標，再於97年10月31日以底價2860萬1000元公告3
    個月進行特別拍賣，亦無人應買，顯見此項租賃關係及使用
    借貸關係之存在，業已影響抵押權之實行，相對人因而聲請
    執行法院將此項租賃及使用借貸關係除去各情，有土地及建
    物登記簿謄本、雲林縣斗南地政事務所建物測量成果圖、原
    法院95年度執字第5931號同一執行標的物之除去租賃權裁定
    影本、租金發票影本、陳報狀、及拍賣公告、不動產拍賣筆
    錄、應買公告附卷可稽，復經本院調閱上開卷證核閱無誤，
    堪信真正。
  (二)抗告人辯稱「乃嘉貿易有限公司，係基於合作關係共同使用
    ，並非「租賃」或「使用借貸」關係云云。按依抗告人所主
    張其與乃嘉貿易有限公司之合作使用關係，仍非屬民法上租
    賃或使用借貸之有名契約，依民法第866條第3項規定「不動
    產所有人設定抵押權後，於同一不動產上，成立第一項以外
    之權利者，準用前項之規定」，原設定抵押權仍不因此受影
    響，考其立法意旨，即在於防範不動產所有人於設定抵押權
    後，於同一不動產上成立任何權利，以阻礙抵押權之實行，
    影響拍賣時應買者之意願。抗告人另主張第三人乃嘉公司因
    買賣關係而與抗告人共同使用占有增建廠房，惟並未舉證以
    實其說，況此項主張縱令屬實，亦僅發生債之效力。依上說
    明，執行法院非不得排除此項占有使用關係，從而相對人聲
    請除去第三人於系爭不動產之占有，自屬有據，抗告人上開
    所辯，洵不足採。
四、綜上所述，抗告人對於系爭不動產抵押權設定後，將如附表
    所示之不動產出租與榮建和實業有限公司，其中如附表所示
    之增建廠房，與乃嘉貿易有限公司成立合作使用。上開不動
    產經執行法院3次拍賣，並於97年10月21日起公告3個月以底
    價2860萬1000元進行特別拍賣，均無人應買，足見抗告人與
    榮建和實業有限公司、乃嘉貿易有限公司分別成立之租賃關
    係、合作使用關係，已影響系爭不動產抵押權之實行，原裁
    定依相對人之聲請以裁定除去「租賃」及「合作使用關係」
    ，經核尚無違誤，抗告意旨仍執前詞指摘原裁定為不當，聲
    明廢棄，為無理由，應予駁回。
結論：本件抗告為無理由，依強制執行法第30條之1、民事訴訟
法第495條之1第1項、第449條第1項、第95條、第78條，裁定如
主文。
中    華    民    國    98    年    8     月    31    日
                  民事第三庭    審判長法  官  陳光秀
                                      法  官  莊俊華
                                      法  官  曾平杉
上為正本係照原本作成。
本裁定除以適用法規顯有錯誤為理由外，不得再抗告。如提再抗
告，應於收受送達後10日內委任律師為代理人向本院提出再抗告
狀（須附繕本），並繳納再抗告費新台幣1千元。
中    華    民    國    98    年    9     月    1     日
                                      書記官  葉秀珍
【附記】
民事訴訟法第495條之1第2項準用同法第466條之1第1、2項規定
：
(1)對於第二審判決上訴，上訴人應委任律師為訴訟代理人。但上
  訴人或其法定代理人具有律師資格者，不在此限。
(2)上訴人之配偶、三親等內之血親、二親等內之姻親，或上訴人
  為法人、中央或地方機關時，其所屬專任人員具有律師資格並
  經法院認為適當者，亦得為第三審訴訟代理人。
民事訴訟法第466條之2：
  上訴人無資力委任訴訟代理人者，得依訴訟救助之規定，聲請
  第三審法院為之選任律師為其訴訟代理人。

司法院資訊處製作；財團法人民間司法改革基金會備份。
